【裁判字號】    98,建,35
【裁判日期】    990202
【裁判案由】    給付工程款等
【裁判全文】
臺灣板橋地方法院民事判決                98年度建字第35號
原      告  綠林景觀工程行即石瑞璋
原      告  綠林景觀有限公司
法定代理人  呂曉君
共      同
訴訟代理人  余西鈞律師
被      告  友仁營造有限公司
法定代理人  蔡黃初
訴訟代理人  徐國勇律師
複  代理人  吳忠勇律師
            黃育勳律師
上列當事人間請求給付工程款等事件，本院於民國99年1月19日
言詞辯論終結，判決如下：
    主  文
被告應給付原告綠林景觀工程行新台幣肆佰柒拾貳萬壹仟參佰伍
拾捌元、原告綠林景觀有限公司新台幣貳佰捌拾肆萬貳仟陸佰參
拾柒元，及均自民國九十八年六月十二日起至清償日止，按年息
百分之五計算之利息。
訴訟費用由被告負擔。
本判決第一項於原告綠林景觀工程行、綠林景觀有限公司各以新
台幣壹佰伍拾柒萬伍仟元、玖拾伍萬元供擔保後，得假執行。但
被告得分別以新台幣肆佰柒拾貳萬壹仟參佰伍拾捌元、貳佰捌拾
肆萬貳仟陸佰參拾柒元依序為原告綠林景觀工程行、綠林景觀有
限公司預供擔保而免為假執行。
    事實及理由
一、原告起訴主張：(一)原告綠林景觀工程行（下稱綠林工程行）
    於民國97年9月22日與被告簽訂中部科學工業園區后里園區
    （七星園區）整體開發工程合約書（下稱系爭A合約），以
    總價新台幣（下同）1,437萬300元（含營業稅）承攬其有關
    鋪鋼絲網﹟255米錨筋與坡面噴漿工程，合約約定工程材料
    由被告負責提供，綠林工程行負責施工，工程驗收合格後付
    清款項。綠林工程行於97年11月間施工完成並經驗收合格，
    被告依約應給付工程尾款923萬7,470元，但被告僅給付554
    萬2,447元，尚有369萬5,023元未給付，且被告亦未給付該
    工程保留款97萬7,510元；又被告因施作工程不慎毀損綠林
    工程行已施作完成之項目，要求綠林工程行再行施作，綠林
    工程行依約施作完成，支出工資4萬8,825元（含稅），被告
    亦未給付，以上共472萬1,358元（3,695,023+977,510+48,8
    25＝4,721,358），經綠林工程行於98年1月8日以南投郵局
    第7號存證信函催告被告給付上開款項而未獲給付。(二)原告
    綠林景觀有限公司（下稱綠林公司）於96年6月1日與被告簽
    訂代辦力行產業道路艾莉颱風災害復建噴漿工程（23.5K～
    42.5K）承攬合約書（下稱系爭B合約），以總價407萬9,413
    元承攬該噴漿工程，合約約定所有施工工程完成經驗收合格
    後付清餘款。被告已於97年9月間完成驗收，卻未依約給付
    工程保留款257萬3,102元；又被告因自行施作工程不慎毀損
    綠林公司已施作完成之項目，要求綠林公司再行施作，綠林
    公司依被告指示施作完成，而再次施作之追加工程款為26萬
    9,535元，被告亦未給付，以上共284萬2,637元（2,573,102
    +269,535＝2,842,637），經綠林公司於98年1月8日以南投
    三和郵局第00008號存證信函催告被告給付上開款項而未獲
    給付。爰依民法第505條第1、2項規定及合約之約定，訴請
    被告給付承攬報酬等語。並聲明：如主文第1項所示，並願
    供擔保請准宣告假執行。
二、被告則以：(一)綠林工程行於97年9月22日與被告簽訂系爭A合
    約，其中關於坡面噴凝土部分尚包括鋼絲網之施作，並非全
    由被告提供材料，綠林工程行施作系爭工程，不但於噴凝土
    底層部分未依約施作鋼絲網且噴凝土之厚度明顯不足，被告
    乃於98年4月21日以友中科七星字第9800046號函通知綠林工
    程行會同驗勘，並要求綠林工程行補正瑕疵，惟綠林工程行
    均不予置理，被告為求工程順利完成，不得已於98年4月26
    日另委請訴外人茂誼工程行修補瑕疵，總工程款395萬元，
    惟迄今仍未經業主驗收合格，是綠林工程行請求工程尾款並
    無理由。退萬步言，縱系爭工程已驗收合格，但綠林工程行
    施作有瑕疵又拒絕修補，造成被告須另請茂誼工程行修補而
    再支出395萬元，被告亦得主張抵銷。至於綠林工程行所稱
    被告因施作工程不慎毀損其已施作項目，並要求其再施作云
    云，被告否認之。(二)依系爭B合約第8條付款方式第2項約定
    ，餘款須所有工程完成並經業主正式驗收合格後始給付之，
    然本件據業主即交通部公路總局第二區養護工程處（下稱養
    護工程處）98年6月10日二工埔字第0980004235號函載，初
    驗訂在98年6月18日，則綠林公司主張系爭工程業於97年9月
    間驗收合格並非事實。再據養護工程處98年7月14日二工養
    字第0981008379號函載，系爭工程雖經初驗，但尚有應改善
    之處，且應在98年9月1日前完成，是系爭工程迄今未經正式
    驗收合格，綠林公司本無請求工程尾款之理。至於綠林公司
    所稱被告因施作工程不慎毀損系爭工程已施作項目，並要求
    綠林公司再施作之部分，被告否認之等語置辯。並聲明：(一)
    原告之訴及假執行之聲請均駁回。(二)如受不利之判決，願供
    擔保請准宣告免為假執行。
三、查綠林工程行於97年9月22日與被告簽訂系爭A合約，工程總
    價1,437萬300元，被告尚有工程尾款369萬5,023元及工程保
    留款97萬7,510元未付；又綠林公司於96年6月1日與被告簽
    訂系爭B合約，工程總價407萬9,413元，被告尚有工程保留
    款257萬3,102元未付之事實，有系爭A、B合約書、工程付款
    明細在卷可稽（本院卷一第7至9頁、第14至18頁、第165頁
    ），且為被告所不爭執，堪信為真實。
四、綠林工程行、綠林公司主張被告應分別給付綠林工程行關於
    系爭A合約之工程尾款369萬5,023元、工程保留款97萬7,510
    元、再行施作工資4萬8,825元，合計472萬1,358元；給付綠
    林公司關於系爭B合約之工程保留款257萬3,102元、追加工
    程款26萬9,535元，合計284萬2,637元等情，則為被告所否
    認，並以前詞置辯。經查：
  (一)關於系爭A合約部分：
  (1)綠林工程行主張被告尚有工程尾款369萬5,023元、工程保留
    款97萬7,510元、再行施作工資4萬8,825元，合計472萬1,35
    8元未付之事實，被告雖否認有再行施作工資4萬8,825元之
    支出項目，惟此部分業據綠林工程行提出工資表、統一發票
    為證（本院卷一第10、11頁），參以系爭A合約確有再行施
    作之情事（詳如後述），是綠林工程行主張之上開事實，尚
    堪信為真實。
  (2)被告抗辯綠林工程行承攬系爭A合約，有噴凝土底層未依約
    施作鋼絲網、噴凝土厚度明顯不足之瑕疵，而拒不補正，被
    告乃於98年4月26另委請茂誼工程行修補瑕疵，支出工程款
    395萬元，迄今未經業主驗收合格，被告並以支出之工程款
    395萬元主張抵銷云云。惟查：證人即監造單位台灣世曦工
    程顧問股份有限公司派駐工地現場監造吳長霖證稱：「（有
    無擔任中部科學工業園區后里園區〈七星園區〉整體開發工
    程工地現場監造一職？）有」、「（綠林工程行於現場施作
    ，有無違反合約之情事？）以我們來看，是沒有」、「我們
    計價給友仁營造有限公司的方式是以現場施作的面積，以23
    個工作天分成23個區塊，每個區塊抽驗試體作抗壓強度檢測
    ，並鑽心取樣量測厚度，有關抗壓強度檢測及厚度量測是送
    請有ＴＡＦ認證之實驗室辦理。我們是事後取樣來證明抗壓
    強地及厚度」、「（所稱採樣時間為何時？）第一，每天施
    噴的時候，有作壹個隔板試體，是要送實驗室的試體。第二
    ，厚度部分是在丈量完面積後才辦理。第三，我們還有所謂
    二級品管的機制，就是隨時取樣，頻率大概百分之二十，取
    樣後也是送驗，這部分只有作強度試驗」、「（噴漿的面積
    厚度是否達到15公分？）有。因為我們ＴＡＦ認證的實驗室
    依據試體量測之平均厚度均達15公分以上」、「（該工程是
    否已完工？並經驗收合格？）整體開發之工程目前還在施工
    ，但是就邊坡噴凝土的工程係擋土支撐的設施，目的在保護
    下方結構物施工時之安全，於結構物施工完成時即拆除，就
    邊坡噴凝土部分算已經完工了且驗收合格了」、「（系爭邊
    坡噴凝土工程是否已達到其功能？）已經達到了」、「（關
    於噴凝土工程的價金是否已給友仁營造股份有限公司？）友
    仁營造公司已經可以請領全部的價金，目前他們在去年12月
    份已請領百分之九十」、「（被證一照片〈卷一第48頁〉上
    載有混凝土厚度不足及未鋪設鋼線網是否屬實？）以照片上
    看確實是不足，但我認為不能以這張照片即認為全部均不足
    ，因為邊坡噴凝土的材料有石頭、水泥、水、沙，石頭重量
    比較重，施工過程會產生反彈料，這可能是形成照片所示之
    情形之原因之一」、「（如有瑕疵，身為監造商之臺灣世曦
    公司如何處理？）未鋪設鋼線網部分，因為我們每天白天都
    在現場巡察，不可能會有未鋪設的情形。在現場丈量的時候
    ，我有發現有一些龜裂，厚度明顯不足，我有請蔡主任全面
    巡察處理」、「（所稱厚度明顯不足之情形，證人共發現幾
    次？）一次，但有多處」、「（該次事後有無補足厚度？）
    有。採樣經實驗室檢測是符合標準」、「（世曦公司有無向
    友仁營造表示現場有厚度不足及未鋪設鋼線網？）厚度不足
    部分我們有根友仁營造反應過，而未鋪設鋼線網部分我們沒
    有反應」等語（本院卷二第38頁背面以下），可見系爭A合
    約之工程，於97年12月以前業經業主驗收合格，並無噴凝土
    底層未依約施作鋼絲網、噴凝土厚度明顯不足之瑕疵，雖施
    工期間確有混凝土厚度不足之情形，然僅發生一次而已，且
    因工程性質，並不當然可歸責於綠林工程行，衡情應於97年
    12月前再行施作補噴即可，顯無於98年4月另以高達395萬元
    工程費用補正之必要。另證人即被告工程師蔡榮鐽證稱：「
    （綠林景觀工程行是否依你的指示於現場施工？另有無重新
    施作之部分？完工否？）因為現場還有工程師、工地主任，
    所以也不完全是依照我的指示施工。我們公司有重新施作，
    且已經完工」、「（工地有無施作鋼絲網之鋪設，其面積為
    何？）有蠻多地方沒有施作鋼絲網，正確面積我不清楚」、
    「（工地有無施作噴漿工程？為何不足15公分？不足15公分
    是否因供料不足？）有。有沒有不足15公分我並不知道，材
    料部分是我們提供，有無缺少綠林景觀會跟我們說。材料不
    足綠林景觀行就會跟我們說，我們再進料，配合他們施作」
    、「（為何另要求茂誼工程行施作？其施作之範圍、面積各
    多少？地點為何？）因厚度不足。施作的範圍、面積為綠林
    景觀行所作坡面的全部」、「（是否尚有工程款新台幣3,69
    5,023元應付款而未付？該工程是否已經完工，並驗收完畢
    ？）我不知道正確數字。該工程還沒完工」等語（同上卷第
    31頁背面以下），惟蔡榮鐽既為被告員工，顯有迴護偏頗被
    告之虞，且所述與客觀之證人吳長霖之證言大相逕庭，自難
    遽予採信。復參諸被告於98年4月21日致函綠林工程行，係
    稱：「．．．但事後本公司發現貴公司所施作數量雙方認定
    有差異，為消弭雙方之誤會，請貴公司儘速派員至七星工地
    ，會同本公司工程師至現場做最後之數量確認，以利雙方做
    結算」等語，並未指摘綠林工程行承攬系爭A合約，有噴凝
    土底層未依約施作鋼絲網、噴凝土厚度明顯不足之瑕疵，益
    徵被告所辯殊無足取。
  (二)關於系爭B合約部分：
  (1)綠林公司主張被告尚有工程保留款257萬3,102元、追加工程
    款26萬9,535元，合計284萬2,637元未付之事實，被告雖否
    認有追加工程款26萬9,535元，惟此部分業據綠林公司提出
    蔡榮鐽於97年12月1日簽署之統一發票、施工圖說為證（本
    院卷二第14頁），參以蔡榮鐽復證稱：「（提示原證16，問
    上載追加面積是否因原工程遭友仁營造毀損而重行施作之面
    積？發票是否請款之依據？）這是另外一個工地的發票，是
    力行產業道路工程的發票。我們沒有毀損。發票是請款的依
    據」、「（追加面積之意思為何？）是業主指示我們該區段
    須作噴漿工程」等語（本院卷二第32頁），是綠林公司主張
    之上開事實，均堪信為真實。
  (2)被告抗辯依系爭B合約第8條付款方式第2項約定，餘款須所
    有工程完成並經業主正式驗收合格後始給付之，然本件據業
    主養護工程處98年6月10日函載，系爭工程初驗訂在98年6月
    18日，顯未於97年9月間驗收合格，再據養護工程處98年7月
    14日函載，系爭工程雖經初驗，但尚有應改善之處，應在98
    年9月1日前完成，是系爭工程迄今未經正式驗收合格云云。
    惟上開養護工程處98年6月10日函係就「代辦力行產業道路
    艾莉颱風災害復建工程（23.5K～42.5K）」訂初驗日期為98
    年6月18日，並要求監造商及承商確實更正竣工書圖、申請
    出險理賠、刪除結算書圖所列災損工區等事項；98年7月14
    日函則表示應改善事項限於98年9月1日前改善完成（本院卷
    一第137、138頁），並未表示系爭B合約之噴漿工程尚未完
    工或驗收不合格，況系爭B合約之噴漿工程乃被告承攬上開
    復建工程之基礎工程，茲被告既於97年12月1日收受綠林公
    司追加工程款部分之統一發票，且綠林公司亦於98年1月8日
    即催告被告給付前揭款項（本院卷一第21、22頁），可見系
    爭B合約之噴漿工程應於97年12月前完成並驗收合格，是被
    告所辯尚無可採。
五、按「報酬，應於工作交付時給付之，無須交付者，應於工作
    完成時給付之」，為民法第505條第1項所明文。又「尾款10
    %待工程驗收合格後付清」、「所有施工工程完成後，經甲
    方經業主正式驗收合格後，付清餘款」復為系爭A合約第6條
    付款條件第1項、系爭B合約第8條付款方式第2項所約定。查
    綠林工程行就系爭A合約工程於97年12月前施工完成並經驗
    收合格，被告自應給付綠林工程行尚未給付之工程尾款369
    萬5,023元、工程保留款97萬7,510元、工程再施作支出之工
    資4萬8,825元，共計472萬1,358元；綠林公司就系爭B合約
    工程亦於97年12月前施工完成並經驗收合格，被告自應給付
    綠林公司工程保留款257萬3,102元、追加工程款26萬9,535
    元，共計284萬2,637元。
六、從而，綠林工程行、綠林公司本於承攬契約之法律關係及系
    爭A、B合約之約定，請求被告分別給付472萬1,358元、284
    萬2, 637元，及均自起訴狀繕本送達（本院卷一第35頁）翌
    日即98年6月12日起至清償日止，按年息百分之5計算之利息
    ，洵屬正當，應予准許。
七、兩造陳明願供擔保，請准宣告假執行及免為假執行，經核均
    無不合，爰分別酌定相當擔保金額，併准許之。
八、本件事證已臻明確，兩造其餘主張及攻擊防禦方法，核與判
    決結果不生影響，爰不一一論述，附此敘明。
九、訴訟費用負擔之依據：民事訴訟法第78條。
中    華    民    國    99    年    2     月    2     日
                  民事第二庭法  官  連士綱
以上正本係照原本作成
如對本判決上訴，須於判決送達後20日內向本院提出上訴狀
中    華    民    國    99    年    2     月    3     日
                            書記官  吳俞玲

司法院資訊處製作；財團法人民間司法改革基金會備份。
